臺北高等行政法院判決
　　　　　　　　　　　　　　　　　　 93年度訴字第03263號
　　　　　　　　　　　　　　　.
原　　　告　甲○○
訴訟代理人　謝如幸（會計師）
被　　　告　財政部臺北市國稅局
代　表　人　張盛和（局長）住同上
訴訟代理人　丙○○
　　　　　　乙○○
上列當事人間因綜合所得稅事件，原告不服財政部中華民國93年
7月13日台財訴字第0930027591號訴願決定，提起行政訴訟。本
院判決如下：
    主  文
原告之訴駁回。
訴訟費用由原告負擔。
    事  實
一、事實概要：原告民國（下同）90 年度綜合所得稅，於 91
    年 5 月 22 日辦理結算申報，申報所得總額新臺幣（下同
    ） 7,465,555 元，其中自行申報取自台灣氰胺股份有限公
    司（下稱台灣氰胺公司，即台灣惠氏股份有限公司之前身）
    之退職所得 5,881,500 元，並自行繳納稅款計 1,490,588
    元，案經被告初查核定應補稅額 41,208 元。原告不服，嗣
    於 92 年具函（未註日期）申請退還因原計算僅以原告在台
    灣氰胺公司服務 22 年 6 個月之年資計算定額免稅額，所
    導致溢繳之所得稅款 1,870,654 元（下稱系爭退稅款）。
    案經被告 92 年 8 月 8 日以財北國稅大安綜所字第
    0920208290 號函復，以原告 90 年度系爭退職所得係依據
    台灣惠氏股份有限公司（下稱台灣惠氏公司）開立之退職所
    得扣繳憑單核課，如主張該所得計算有誤，請逕向該公司申
    請更正等語，向財政部提起訴願。經財政部 92 年 12 月
    26 日台財訴字第 0920066127 號訴願決定：「原處分撤銷
    ，由被告另為處分。」被告乃依財政部撤銷意旨，重為本件
     93 年 1 月 8 日財北國稅大安綜所字第09200479 43 號函
    復以，經查本件並無稅捐稽徵法第 28 條所稱因適用法令錯
    誤或計算錯誤溢繳稅款情形，仍否准其申請。原告仍表不服
    ，提起訴願，遭訴願決定駁回，遂向本院提起行政訴訟。
二、兩造聲明：
　(一)原告聲明：
    1.訴願決定及原處分均撤銷。
    2.命被告作成退還溢繳稅款1,870,654 元之處分。
    3.訴訟費用由被告負擔。
  (二)被告聲明：
    1.駁回原告之訴。
    2.訴訟費用由原告負擔。
三、兩造之爭點：被告核定原告 90 年度台灣惠氏公司退職所得
    ，有無適用法令錯誤致原告有溢繳稅款情事？
    (一)原告主張：
    1.本案系爭退職所得之計算，應予考量原告所有工作年資為
      退職年資，作為核計標準，所得稅法第14條第1項第9類關
      於退職所得之規定，並未明文規定年資計算方式，被告不
      能因此而否認實際上承接工作之前後合計31.5年工作年資
      事實，經查原告係在58年7月14日起至67年7月31日止任職
      於勤業會計師事務所，其離職時67年7月31日分文未領退
      職金，隨即於67年8月4日到臺灣氰胺公司任職，到任時由
      臺灣氰胺公司衡量原告以前工作年資、工作經歷核發薪資
      ，迨原告89年8月31日自臺灣氰胺公司退休時所一次領取
      之核算退休金所得10,944,000元，係衡量承接前任職薪資
      、工作經歷核發薪資計算其退職所得金額，事實上應予考
      量蘊含原告以前工作年資、工作經歷在內，年資計31.5年
      計算符合前後工作所有年資法律精神。
    2.87年6月20日修正之所得稅法第14條第4款條文，明訂退職
      所得在規定限額內免稅。免稅限額則以「退職服務年資」
      為變數予以計算而得，卻未明訂「退職服務年資」之定義
      。但現行課稅及免稅退職所得計算公式，責令納稅人最終
      在職且給付退職（休）金之雇主，以其紀錄在卷之服務年
      資計算課稅所得，據以開立「扣繳憑單」辦理扣繳義務人
      申報。對納稅人前已轉換過雇主，但未曾領取退職金之過
      去服務年資，卻不得列入計算，形成課稅之不公平。原告
      認為修正所得稅法第14條規定之「退職服務年資」，於修
      法旨意上並未限定課稅年資必須係在最終雇主之服務年資
      。故原告在前後兩任雇主服務之年資，就前後雇主雖有不
      同，卻在同一政府管轄下，依照公平原則，核算定額免稅
      所得之公式中，應全部共計31.5年列入計算。被告以原告
      所領退休（職）金係全部由台灣氰胺公司負擔給付，則退
      休年資計算，應依服務於該公司之年資為基礎，其所持理
      由為原告先後任職，係分屬兩不同雇主，其服務年資之計
      算與退職辦法，應各有不同，而應分別適用各退休（職）
      行為給付年度所得稅法相關課稅與否之規定。
    3.原告所爭者在於稅法適用可以計算免稅之「年資」（或可
      稱之為「法定年資」），與先後兩雇主所用退職辦法及其
      退休（職）服務年資之計算，是否各有不同，並無關係。
      而就給付年度所得稅法相關課稅與否之規定，在適用上並
      未明訂「退職服務年資」應以在支付退休（職）金雇主之
      服務年資為限，原處分顯已逾越法令規定範圍。且原告於
      任職勤業會計師事務所9年後，係自行離職，而當時勤業
      並未給付原告任何退職金，因此67年度原告未曾享有任何
      免稅所得之權益。被告對原告所爭「退職服務年資」在稅
      法適用上核定，仍以在最終雇主之服務年資為計算基礎，
      所持理由為原告所領退休（職）金係最終雇主負擔給付。
      此一核定理由並無稅法或釋令作依據，難謂已給予納稅義
      務人依法公平課稅待遇之法定權益。
    4.憲法第152條規定，人民有工作能力者，國家應予以適當
      之工作機會。所稱「工作機會」應非僅政府公務單位，或
      公營事業單位提供者才算，民營事業單位提供之工作機會
      ，在憲法基礎上應無不同，即同屬為國家及社會服務。人
      民就業於民營事業單位，在具有工作能力之年齡內，有甚
      多原因，促使其轉換不同之事業單位（雇主），在同樣為
      憲法所保障之「工作機會」及同樣為國家社會服務之基礎
      上，其在中華民國境內就業服務之年資，理應逐年增加，
      直至正式退休不再就業為止。下列陳述，証明原告所爭，
      已有實例，被告課稅實不宜厚彼薄此：(1)政府公務單位服
      務人員，不論在中央政府各單位間，或在中央與地方政府
      各單位間，或在不同之地方政府各單位間，或在不同之公
      營事業各單位間，因轉任調職而自原單位離職，直至退休
      為止，其在不同單位（雇主）服務之年資均可列入課稅或
      免稅退職所得計算。(2)同一民營事業集團之各關係事業法
      人（單位）服務人員，遵照集團管理要求，而調職離任轉
      往關係事業單位，常例為調職員工未於原事業單位結算領
      取退職所得，而由新事業單位承認其服務年資，直至退休
      離職為止。現行稅務法令亦予接受，使被調職員工在調職
      前事業單位之服務年資，可列入課稅或免課稅退職所得計
      算（參考財政部89.4.5台財稅第0000000000號釋令）。(3)
      原告所舉例子顯示在不同民營事業單位服務，有相同服務
      年資情況下，現行退職所得免稅公式以在最終雇主服務年
      資計算之不公平。
    5.我國憲法規定人民有依法律納稅之義務，但要人民納稅之
      法律必須公平；不公平之稅務法令顯然抵觸憲法第7條保
      障人民權利義務在法律上一律平等，及第15條保障人民財
      產權之規定。本訴訟書所舉責由所得稅扣繳義務人計算及
      申報及申報退職所得應（免）稅額之計算公式，對眾多人
      民因自行離職改換雇主，於先後離職時未取得退職所得之
      年資，不予適用，致該等人民包括原告在內在最後雇主領
      取退休金時，必須繳納較重之稅賦，基於同屬為國家及社
      會服務之憲法保障下，原告至感不平。進一步言，87年6
      月20日修訂所得稅法取消原第4條退休金全額免稅，改為
      退職所得定額免稅。由於事業單位退休金具有可預期實現
      現既得權利，包含當時具免稅權利在內，且必須逐年累積
      年資之特性，此項修訂對於87年6月20日前已累計之免稅
      退休年資及退休金，造成追溯課稅，只因當時限於未符休
      條件（如年齡應滿55歲之條件），不能辦理退休而被迫列
      為課稅標的，實非情願。與87年6月20日前領取退休金卻
      未被追溯課稅之退休者享有全額免稅比較，何其不平！以
      課稅法律實施不追溯原則，對於87年6月20日前已累計之
      既得免稅年資及退休金，自應比照在該日之前領取退休金
      全額免稅規定予以適用，方稱公平。此在87年6月20日前
      領取退休金未被追溯重核，補繳稅款，可以佐証原告之申
      請，應屬適法。又該日之後，稅法名稱新訂為「退職所得
      」自應依法自該日起適用新法，重新啟算累計應課稅「退
      職所得」之年資及所得。原告領取退休金屬於87年6月20
      日修法前既得部分，應享有免稅權益。
    6.原告從台灣惠氏公司所領取退職所得為5,881,500元，准
      予考量原告所有工作年資為退職年資31.5年計算標準，作
      為核計標準，退還溢繳之稅款。
  (二)被告主張：
    1.按「個人之綜合所得總額，以其全年左列各類所得合併計
      算之：…第九類：退職所得：凡個人領取之退休金、資遣
      費、退職金、離職金、終身俸及非屬保險給付之養老金等
      所得。但個人領取歷年自薪資所得中自行繳付儲金之部分
      及其孳息，不在此限。一一次領取者，其所得額之計算方
      式如下：(一)一次領取總額在十五萬元乘以退職服務年資之
      金額以下者，所得額為零。(二)超過十五萬元乘以退職服務
      年資之金額，未達三十萬元乘以退職服務年資之金額部分
      ，以其半數為所得額。(三)超過三十萬元乘以退職服務年資
      之金額部分，全數為所得額。退職服務年資之尾數未滿六
      個月者，以半年計；滿六個月者，以一年計。」、「納稅
      義務人有左列各類所得者，應由扣繳義務人於給付時，依
      規定之扣繳率或扣繳辦法，扣取稅款，並依第九十二條規
      定繳納之：…二機關、團體、事業或執行業務者所給付之
      薪資、利息、租金、佣金、權利金、競技、競賽或機會中
      獎之獎金或給與、退休金、資遣費、退職金、離職金、終
      身俸、非屬保險給付之養老金、執行業務者之報酬，及給
      付在中華民國境內無固定營業場所及營業代理人之國外營
      利事業之所得。」分別為行為時所得稅法第14條第1項第9
      類第1款及第88條第1項第2款所明定。次按「納稅義務人
      對於因適用法令錯誤或計算錯誤溢繳之稅款，得自繳納之
      日起五年內提出具體證明，申請退還；逾期未申請者，不
      得再行申請。」為稅捐稽徵法第28條所規定。又「事業、
      團體給付退休（職）或被資遣員工之退職所得稅，依所得
      稅法第十四條第一項第九類第一款規定計算所得額時，有
      關「退職服務年資」之計算，應以事業團體實際核發退職
      所得之服務年資為準。」復為財政部91年8月1日台財稅字
      第0910453971號令所明釋。
    2.原告90年度綜合所得稅結算申報，自行申報取自台灣惠氏
      公司之退職所得為5,881,500元，嗣經被告所屬大安分局
      依據該公司開立之各類所得扣繳暨免扣繳憑單所載金額，
      亦核定其應稅之退職所得為5,881,500元。原告訴稱其本
      人源自台灣惠氏公司應稅退職所得之計算，應以其在中華
      民國境內不同事業單位服務之全部年資計31.5年計算，而
      非僅以台灣惠氏公司之服務年資22.5年核算，爰請退還溢
      繳之綜合所得稅款等情。按免稅退職所得之計算係以個人
      歷次領取退職金之退職服務年資分計，而非以所得人職業
      生涯之所有工作年資為退職年資，作為核計標準，此觀所
      得稅法第14條第1項第9類退職所得之規定自明。若所領取
      之退職所得分由不同單位給付，則其應計之退職年資應分
      別按所得人在各退休金給付單位之服務年資核計，方符所
      得稅法之精神。經查系爭退休金所得10,944,000元，係台
      灣惠氏公司依其退休規則第6條給與標準及第8條工作年資
      計算之退職所得，此亦為原告不爭之事實，被告所屬大安
      分局按原告服務於台灣惠氏公司之年資22.5年，計算原告
      系爭應稅退職所得5,881,500元【計算式：（300,000–
      150,000）×22.5/2+〔10,944,000–（300,000 ×22.5）
      〕=5,881,500】，尚無不合，亦無稅捐稽徵法第28條所稱
      適用法令錯誤或計算錯誤情事。況退職所得之所得額計算
      所適用之「年資」，係以該次個人領取之退休金或退職金
      時，所為核算之服務年資為基礎，原告訴稱應以其在中華
      民國不同事業單位服務之全部年資計31.5年計算乙節，並
      非系爭台灣惠氏公司退職金計算之基礎，自有誤解。
    3.按納稅義務人之所得應如何課稅，乃係以行為時有效之法
      律為準據，此乃當然之法理。經查原告係89年間自台灣惠
      氏公司退休，並取得系爭退休金所得，被告所屬大安分局
      按行為時有效之法令計算原告系爭應稅退職所得，此乃依
      法行政之作為，尚無原告所稱追溯課稅情事，併予陳明。
    4.據上論述，本件原處分、訴願決定均無違誤，請求判決如
      被告答辯聲明。
    理  由
一、按行為時所得稅法第 14 條第 1 項第 9 類第 1 款規定：
    「個人之綜合所得總額，以其全年左列各類所得合併計算之
    ：．．．第 9 類：退職所得：凡個人領取之退休金、資遣
    費、退職金、離職金、終身俸及非屬保險給付之養老金等所
    得。但個人領取歷年自薪資所得中自行繳付儲金之部分及其
    孳息，不在此限。一一次領取者，其所得額之計算方式如下
    ：(一)一次領取總額在 15 萬元乘以退職服務年資之金額以下
    者，所得額為零。(二)超過 15 萬元乘以退職服務年資之金額
    ，未達 30 萬元乘以退職服務年資之金額部分，以其半數為
    所得額。(三)超過 30 萬元乘以退職服務年資之金額部分，全
    數為所得額。退職服務年資之尾數未滿 6 個月者，以半年
    計；滿 6 個月者，以 1 年計。」同法第 88 條第 1 項第
    2 款規定：「納稅義務人有左列各類所得者，應由扣繳義務
    人於給付時，依規定之扣繳率或扣繳辦法，扣取稅款，並依
    第 92 條規定繳納之：．．．二機關、團體、事業或執行業
    務者所給付之薪資、利息、租金、佣金、權利金、競技、競
    賽或機會中獎之獎金或給與、退休金、資遣費、退職金、離
    職金、終身俸、非屬保險給付之養老金、執行業務者之報酬
    ，及給付在中華民國境內無固定營業場所及營業代理人之國
    外營利事業之所得。」是知依所得稅法之規定，凡個人退職
    金所得均應依法定計算式課徵所得稅，並由扣繳義務人於給
    付之時，依規定予以扣繳稅款。次按「納稅義務人對於
    因適用法令錯誤或計算錯誤溢繳之稅款，得自繳納之日起五
    年內提出具體證明，申請退還；逾期未申請者，不得再行申
    請。」為稅捐稽徵法第 28 條所規定。
二、查本件原告90 年度綜合所得稅，於 91年 5 月 22 日辦理
    結算申報，申報所得總額 7,465,555 元，其中自行申報取
    自台灣氰胺公司之退職所得5,881,500 元，並自行繳納稅款
    計 1,490,588 元，經被告初查核定應補稅額 41,208 元。
    原告不服，嗣於 92 年具函（未註日期）申請退還因原計算
    僅以原告在台灣氰胺公司服務 22 年 6 個月之年資計算定
    額免稅額，所導致溢繳之所得稅款 1,870,654 元（下稱系
    爭退稅款）。案經被告 92年 8 月 8 日以財北國稅大安綜
    所字第 0920208290 號函復，以原告 90 年度系爭退職所得
    係依據台灣惠氏公司開立之退職所得扣繳憑單核課，如主張
    該所得計算有誤，請逕向該公司申請更正等語，向財政部提
    起訴願。經財政部 92 年 12 月 26 日台財訴字第09200661
    27 號訴願決定：「原處分撤銷，由被告另為處分。」被告
    乃依財政部撤銷意旨，重為本件93 年 1 月 8 日財北國稅
    大安綜所字第0920047943 號函復以，經查本件並無稅捐稽
    徵法第 28 條所稱因適用法令錯誤或計算錯誤溢繳稅款情形
    ，仍否准其申請。原告仍表不服，提起訴願，遭訴願決定駁
    回，遂向本院提起行政訴訟之事實，有台灣惠氏公司 93 年
    4 月 14 日台灣惠氏（93）退 04001 號函覆被告所屬大安
    分局檢附原告退職所得計算資料、原告訴願書及原處分（
    93 年 1 月 8 日財北國稅大安綜所字第 0920047943 號函
    ）等影本各附原處分卷足稽，堪認為真實。兩造主要爭執在
    ：被告核定原告 90 年度台灣惠氏公司退職所得，有無適用
    法令錯誤致原告有溢繳稅款情事？對此原告主張原計算僅採
    計其在台灣氰胺公司服務 22.5 年之年資計算免稅額，漏未
    計算其另在勤業會計師事務所服務 9 年之年資，並提出服
    務證明，主張原核定有誤，請求退還溢繳之稅款等語。被告
    則以依所得稅法第 14 條第 1 項第 9 類第 1 款規定及財
    政部91年8月1日台財稅字第0910453971號函示：「事業、團
    體給付退休（職）或被資遣員工之退職所得稅，依所得稅法
    第14條第1項第9類第1款規定計算所得額時，有關「退職服
    務年資」之計算，應以事業團體實際核發退職所得之服務年
    資為準。」原告退職服務年資依台灣惠氏公司檢送之資料確
    為22.5年，並無計算錯誤情形等語，資為答辯。經查：
    (一)按所得稅法第 14 條第 1 項第 9 類第 1 款並未就「退
      職服務年資」為定義性之規定。惟參照該條款合併所得額
      之計算方式，就該條款第(一)款、第(二)款及(三)款文字載為「
      ．．．一次領取總額．．．」、「．．．乘以退職服務年
      資之金額．．．」，可知均係以「已領取之退職金年資」
      為計算基準，而非以所得人職業生涯所有工作之年資為退
      職年資，作為核計標準。原告認包含其他未計入之實際年
      資等云，容有誤解法令情形，不值採取。
    (二)再對照所得稅法第第 88 條第 1 項第 2 款有關退職金扣
      繳之規定，亦係針對納稅義務人有實際所得之退職金為計
      算，此觀之該法條文字敘述自明。上開財政部91 年 8 月
      1日台財稅字第0910453971號函示：「事業、團體給付退
      休（職）或被資遣員工之退職所得稅，依所得稅法第14
      條第1項第9類第1款規定計算所得額時，有關『退職服務
      年資』之計算，應以事業團體實際核發退職所得之服務年
      資為準。」僅係闡明法條之立法原意以杜爭議而已，難認
      係增加法律所無規定之限制。
    (三)據上，依所得稅法第第 14 條第 1 項第 9 類第 1 款規
      定，計算服務年資應以個人實際領取之退職金所依憑之年
      資為準據，並依同法第 88 條第 1 項規定計算其所得稅
      之扣繳稅率，而原告實際領取之退職金僅為22.5 年資，
      除為兩造所不爭執，亦據其服務之台灣惠氏公司函覆原告
      退職金所得之計算年資為 22.5 年明確在卷，亦有台灣惠
      氏公司 93 年 4 月 14日台灣惠氏（93）退 04001 號函
      覆被告所屬大安分局檢附原告退職所得計算資料附原處分
      卷足佐，原告主張其年資計算應為 31.5 年，並以之計算
      扣繳稅率，於法即屬無據。被告因之據為計算原告之應稅
      退職所得 5,881,500 元，其計算式為：{ （300,000 –
      150,00 0）× 22.5/2+ 〔 10,944,000 –（300,000 ×
      22. 5）〕 =5,881,500 }，尚無不合，自無稅捐稽徵法第
      28 條所稱適用法令錯誤或計算錯誤情事。原告主張被告
      對於系爭退職金所得有誤算或適用法令錯誤情事，無足憑
      採。
四、原告雖另訴稱系爭退職金依87年6月20日修正前之所得稅法
    規定，本可免稅優惠，惟修正後竟須課稅，侵害原告既有之
    權益，被告實有追溯課稅之不公平現象，原告實有信賴保護
    之適用等語。惟查被告對原告之課稅行為，係本於87年6月
    20日修正後之所得稅法課徵原告之退職金所得，乃依法行政
    之職務行為，尚無原告所稱違法追溯課稅之情事。核原告所
    主張者應係課稅政策或立法政策之問題，尚非單純執行稅法
    職掌之被告所能直接置喙之事項，有待立法機關於修法或立
    法之際，考量「新法」對所得人既有權益之侵害，應予以適
    當保障之平衡作法。另原告雖主張有信賴保護之適用等語，
    惟未見提出其有信賴表現之基礎之證明，空言主張自難以採
    信。易言之，課稅處分係一種負擔處分，乃課人民以納稅之
    義務，惟基於「稅捐法律原則」，其本質上應係確認性之行
    政處分，在確認人民依法令計算其應負擔之稅捐，而非屬行
    政機關經過權衡，藉由行政處分之作成，對人民創設出不利
    益負擔之形成性行政處分。因而稅捐債務本自始存在，因之
    主張「信賴保護原則」自應有較嚴格之標準。對本件而言，
    原告自須具體指明其應補繳之稅款，因原先既存之高度信賴
    基礎，以致認為毋需繳納，而對整體退職金之運用有明確獨
    立具體之規劃行為（即「信賴表現」），始有信賴表現可言
    ，但原告並無信賴表現，難認有信賴保護之適用。
五、綜上，原告所訴委無足採，從而被告引據首揭規定就其退職
    金年資22.5年計算課徵其退職金所得稅，並無計算或適用法
    令錯誤情形，復查及訴願決定予以維持，亦無不合。原告仍
    執前詞訴請退還溢繳之稅款1,870,654元，為無理由，應予
    駁回。原告訴之載明第1項既經駁回，則其訴之聲明第2項已
    失所附麗，應併予駁回，一併敘明。
六、本件判決基礎已經明確，兩造其餘主張或陳述，與判決結果
    無影響，不再一一論述。
據上論結，本件原告之訴為無理由，爰依行政訴訟法第98條第3
項前段，判決如主文。
中　　華　　民　　國　　94　　年　  10　　月　 11  　 日
                 臺 北 高 等 行 政 法 院   第 六 庭
                             審 判 長 法  官　林  樹  埔
                                      法  官　許  瑞  助
                                      法  官　陳  鴻  斌
上為正本係照原本作成。
如不服本判決，應於送達後20日內，向本院提出上訴狀並表明上
訴理由，如於本判決宣示後送達前提起上訴者，應於判決送達後
20日內補提上訴理由書（須按他造人數附繕本）。
中　　華　　民　　國　　94　　年　  10　　月　 11  　 日
                                      書記官  蔡  逸  萱
